臺灣高等法院民事判決
109年度建上易字第22號
上  訴  人  鄭劉滿妹
訴訟代理人  李文傑律師
            李家豪律師
被上訴人    徐淑桂  

訴訟代理人  李國煒律師
上列當事人間請求給付工程款事件，上訴人對於中華民國109年5
月29日臺灣新竹地方法院107年度建字第62號第一審判決提起上
訴，本院於110年1月13日言詞辯論終結，判決如下：
    主      文
原判決關於命上訴人給付及該部分假執行之宣告，暨訴訟費用（
除確定部分外）之裁判均廢棄。
上開廢棄部分，被上訴人於第一審之訴及假執行之聲請均駁回。
第一審（除確定部分外）、第二審訴訟費用均由被上訴人負擔。
    事實及理由
一、被上訴人主張：伊於民國106年6月6日出具估價單（下稱系
    爭估價單），與上訴人約定以新臺幣（下同）490萬元施作
    坐落苗栗縣○○鄉○○段00000地號土地上之農舍新建工程（下
    稱系爭工程），施作範圍為建坪77坪，依滴水線計算實際面
    積，超過部分按實作計價。兩造繼而於106年7月2日簽訂房
    屋建造契約書（下稱系爭契約），並以系爭估價單為系爭契
    約之一部，另追加施作一樓陽台、二樓路橋共15萬元，合計
    505萬元。系爭工程完工後，依實際施作坪數計算，上訴人
    應付總價為601萬3702元，扣除上訴人已給付之505萬元，爰
    擇一依系爭契約及民法第179條規定請求上訴人給付96萬370
    2元，及自起訴狀繕本送達翌日起至清償日止，按年息5％計
    算之利息。原審判命上訴人應給付被上訴人32萬5561元本息
    ，並駁回被上訴人其餘之訴。上訴人不服提起上訴，被上訴
    人就其敗訴部分未聲明不服（即原審駁回被上訴人請求63萬
    8141元本息部分，非本院審理範圍），並於本院答辯聲明：
    上訴駁回。
二、上訴人則以：伊前執訴外人王銘國建築師繪製之建築設計圖
    （下稱系爭圖面）申請建造執照，苗栗縣政府於106年1月6
    日准予核發，並交由被上訴人依系爭圖面估算工程款後出具
    系爭估價單，嗣兩造磋商後簽立系爭契約，約定被上訴人應
    依系爭圖面施作，並以490萬元總價承攬，另追加一樓陽台
    、二樓路橋共15萬元，已無再以系爭估價單所載為計價方式
    ，且經原審囑託苗栗縣建築師公會（下稱建築師公會）鑑定
    結果，被上訴人依系爭圖面應施作面積272.07平方公尺（約
    82.32坪），實際施作274.70平方公尺（約83.12坪），無追
    加工程，伊無再為給付之義務。況縱依實作計算，被上訴人
    施作之坪數僅超過0.8坪（83.12坪-82.32坪），按系爭估價
    單所載單價每坪6萬2000元計算應為4萬9600元（6萬2000元×
    0.8坪），惟伊已於107年5月7日另給付滴水追加款2萬2000
    元，並以2樓頂板水泥粉刷龜裂、剝落之瑕疵修補費3萬0639
    元為抵銷後，被上訴人已無工程款可資請求等語，資為抗辯
    。並於本院上訴聲明：㈠原判決不利上訴人部分廢棄。㈡上開
    廢棄部分，被上訴人於第一審之訴及假執行之聲請均駁回。
三、查上訴人於106年1月6日取得建造執照，並交由被上訴人依
    系爭圖面計價，於106年6月6日交付系爭估價單予上訴人，
    兩造繼而於106年7月2日簽立系爭契約，約定由被上訴人以4
    90萬元施作系爭工程，另追加一樓陽台及二樓路橋工程款15
    萬元，合計505萬元，嗣系爭工程於106年7月24日開工，107
    年7月3日竣工等情，有系爭估價單、系爭契約、建造執照、
    使用執照、王銘國建築師事務所檢送申請建造執照之設計圖
    面（即系爭圖面）等件在卷可稽（原審卷26-29、86-101、1
    68、170-171、181頁，系爭圖面之放大圖另見原審卷第30頁
    ），且為兩造不爭執（本院卷第131-132頁），應堪信實。
    又被上訴人主張施作數量超過估價單記載77坪部分應按實作
    計算，請求上訴人再為給付等語，為上訴人否認，並以上開
    情詞置辯。茲查：
㈠、系爭契約第1條記載「乙方（即被上訴人）全部按照甲方（即上訴人）申請於苗栗縣政府核准之農舍核准建照施工…」，第6條亦載明「總工程款依照申請建照尺寸設計圖案共計甲乙雙方喜悅約定新台幣肆佰玖拾萬元整。」（原審卷第26、28頁），已明確約定系爭契約之工程款係按申請建造執照之設計圖（即系爭圖面）估價，被上訴人應按該圖施作，且為被上訴人不爭執（本院卷第131-132頁），再系爭第2條後段「後面擋土墻本建照無此項施工設計，若後面擋土墻甲方認為需要加護墻，得甲方雙方商議另付工程款給乙方。」、第3條「壹樓陽台乙方並無計價在內，乙方有無要求甲方補貼由甲乙雙方協商而定。」約定（原審卷第26、27頁），則另載明僅有非屬系爭圖面之農舍後方擋土牆及系爭圖面之一樓陽台（圖面記載為露台）不在系爭工程範圍，應另計工程款之旨，參以兩造已合意追加陽台及路橋（圖面記載為天橋）工程款15萬元之情，堪認系爭契約之工程款總價490萬元乃被上訴人依系爭圖面估算，排除露台後之總額，自屬總價承攬，至被上訴人依系爭圖面估價時是否計入結構以外之滴水線面積，非上訴人所能知悉，亦不影響系爭契約之總價及被上訴人依系爭契約應施作之範圍。
㈡、被上訴人雖以系爭估價單為系爭契約之一部分，其中第2頁註記「結構以外地坪實作實算補貼乙方」、「超過實際坪數實作實算補貼乙方」（原審卷第170頁），主張系爭契約係按實作數量計價云云。惟系爭估價單之總價為490萬元，施作工項包括一樓前平台（即陽台）、二樓路橋，而系爭契約總價雖與系爭估價單相同，但明文排除陽台，並就陽台、路橋另為追加，顯見二者工程範圍並非一致；且系爭契約第2條關於農舍前方擋土牆施作工法、材料之約定，亦重申「不許超出乙方預算為原則」（原審卷第26頁），益見上訴人並無同意按實作計價之意；況兩造於簽訂系爭契約時倘有按實作計價之合意，理應待被上訴人施作完成後再計算實作數量並結算，自無於簽約時即特約排除擋土牆、陽台，再列為追加項目之必要，是被上訴人此部分主張，洵無可信。
㈢、又經建築師公會鑑定結果，系爭圖面之面積合計272.07平方
    公尺，約82.32坪，被上訴人實際施作面積合計274.70平方
    公尺，約83.12坪，其中二樓外牆滴水線面積較系爭圖面多2
    .63平方公尺，尺寸在誤差範圍之情，有該公會109年2月26
    日鑑定報告可佐（下稱系爭鑑定報告，鑑定結論見第4頁，
    證物外放），可認被上訴人係依系爭圖面施作，實作情形並
    無超過系爭圖面範圍之工程，則被上訴人既不爭執上訴人已
    給付508萬0800元（本院卷第160、163頁），顯已超過系爭
    契約（包括追加）工程款505萬元。另上開超過系爭圖面總
    面積之二樓外牆滴水線部分，本屬合理之誤差範圍，並非追
    加，況被上訴人亦自承：此項工程非系爭圖面範圍，因上訴
    人希望在2樓大門前面加一段屋簷，避免雨水滴落，伊未實
    際測量，僅要求補貼工資2萬2000元等語（本院卷第113、20
    0頁），且不爭執已收受此部分追加工程款2萬2000元並出具
    收據（本院卷第83頁，原審卷第173頁），可見雙方已另就
    增加 之滴水線面積為計付，是上訴人既已給付全部工程款
    ，被上訴人再依系爭契約請求給付，自屬無據。又被上訴人
    實際施作之數量既未超過系爭圖面之範圍，於誤差範圍內之
    滴水線面積復已另行計付，是上訴人基於系爭契約受領系爭
    工程，自無不當得利可言，被上訴人依民法第179條規定請
    求上訴人返還所受利益，亦乏憑據。
四、綜上所述，被上訴人依系爭契約及民法第179條規定請求上
    訴人給付32萬5561元及自起訴狀繕本送達翌日起至清償日止
    ，按年息5％計算之利息，均無理由，應予駁回。原審就上開
    不應准許部分，命上訴人為給付，並依職權為假執行之宣告
    ，自有未洽，上訴人就此部分指摘原判決不當，求予廢棄改
    判，為有理由，爰由本院將此部分廢棄，並改判如主文第二
    項所示。
五、本件事證已臻明確，兩造其餘之攻擊或防禦方法及未經援用
    之證據，經斟酌後認均不足影響判決之結果，自無逐一論駁
    之必要，併此敘明。
六、據上論結，本件上訴為有理由，依民事訴訟法第450條、第7
    8條、第463條，判決如主文。
中　　華　　民　　國　　110 　年　　2 　　月　　3 　　日
                  工程法庭
                      審判長法  官  邱景芬
                            法  官  柯雅惠
                            法  官  邱蓮華
正本係照原本作成。
不得上訴。
中　　華　　民　　國　　110 　年　　2 　　月　　3 　　日

　　　　　　　　　　　　　　書記官  蘇意絜